ACORDAO-COMPLETO-2435912

ACÓRDÃO 6/2021 ATA 1/2021 - PRIMEIRA CÂMARA

VISTOS, relatados e discutidos estes autos de tomada de contas especial instaurada pelo Conselho Nacional de Desenvolvimento Científico e Tecnológico (CNPq) em razão de omissão no dever de prestar contas do Termo de Concessão de Auxílio Financeiro Processo 007622/2019-65, que tinha por objeto o desenvolvimento de novos sistemas de armazenamento de gás natural em veículos automotivos, 
ACORDAM os Ministros do Tribunal de Contas da União, reunidos em sessão da Primeira Câmara, ante as razões expostas pelo Relator, em: 
9.1. considerar revel a sra. Andrea Santana de Souza para todos os efeitos, dando-se prosseguimento ao processo, com fulcro no art. 12, § 3º, da Lei 8.443/1992; 
9.2. julgar irregulares, nos termos dos arts. 1º, inciso I, 16, inciso III, alíneas "a" e "c", da Lei 8.443/1992, c/c os arts. 19 e 23, inciso III, da mesma Lei, as contas da sra. Andrea Santana de Souza, na condição de bolsista do CNPq, condenando-a ao pagamento das importâncias a seguir especificadas, atualizadas monetariamente e acrescidas dos juros de mora, calculadas a partir das datas discriminadas até a data da efetiva quitação do débito, fixando-lhe o prazo de quinze dias, para que comprove, perante o Tribunal, o recolhimento das referidas quantias aos cofres do Conselho Nacional de Desenvolvimento Científico e Tecnológico, nos termos do art. 23, inciso III, alínea "a", da citada lei, c/c o art. 214, inciso III, alínea "a", do Regimento Interno do TCU:
	DATA DA OCORRÊNCIA
	VALOR HISTÓRICO (R$) 

	2/9/2003
	5.100,00

	3/10/2003
	1.700,00

	4/11/2003
	1.700,00

	2/12/2003
	1.700,00

	6/1/2004
	1.700,00

	3/2/2004
	1.700,00

	3/3/2004
	1.700,00

	5/4/2004
	1.700,00

	5/5/2004
	1.700,00

	3/6/2004
	1.700,00

	5/7/2004
	1.700,00

	4/8/2004
	3.400,00

	2/9/2004
	1.700,00

	4/10/2004
	1.700,00

	4/11/2004
	1.700,00

	26/11/2004
	1.700,00

	30/12/2004
	1.700,00

	2/2/2005
	1.700,00

	2/3/2005
	1.700,00

	5/4/2005
	1.700,00

	3/5/2005
	1.700,00

	2/6/2005
	1.700,00

	4/7/2005
	1.700,00

	2/9/2005
	3.400,00

	4/10/2005
	1.700,00

	4/11/2005
	1.700,00

	2/12/2005
	1.700,00

	28/12/2005
	1.700,00

	3/2/2006
	1.700,00

	6/3/2006
	1.700,00

	5/4/2006
	1.700,00

	4/5/2006
	1.700,00

	5/6/2006
	1.700,00

	5/7/2006
	1.700,00

	3/8/2006
	1.700,00

	5/9/2006
	1.700,00

	4/10/2006
	1.700,00

	6/11/2006
	1.700,00

	4/12/2006
	1.700,00

	28/12/2006
	1.700,00

	2/2/2007
	1.700,00

	5/3/2007
	1.700,00

	4/4/2007
	1.700,00

	3/5/2007
	1.700,00

	4/6/2007
	1.700,00

	4/7/2007
	1.700,00

	2/8/2007
	1.700,00

	3/9/2007
	1.700,00

	1/10/2007
	1.700,00

	5/11/2007
	1.700,00

	4/12/2007
	1.700,00

	27/12/2007
	1.700,00

	6/2/2008
	1.700,00

	5/3/2008
	1.700,00

	3/4/2008
	1.700,00

	5/5/2008
	1.700,00

	2/6/2008
	1.700,00

	1/7/2008
	1.700,00

Valor atualizado do débito (com juros) em 19/8/2020: R$ 408.074,10
9.3. autorizar, desde logo, a cobrança judicial das dívidas, caso não atendidas a notificação, na forma do disposto no art. 28, inciso II, da Lei 8.443/1992;
9.4. autorizar também, desde logo, se requerido, com fundamento no art. 26, da Lei 8.443, de 1992, c/c o art. 217, §§ 1º e 2º do Regimento Interno do TCU, o parcelamento da dívida em até 36 (trinta e seis) parcelas, incidindo, sobre cada parcela, corrigida monetariamente, os correspondentes acréscimos legais, fixando-lhe o prazo de quinze dias, a contar do recebimento da notificação, para comprovar, perante o Tribunal, o recolhimento da primeira parcela, e de trinta dias, a contar da parcela anterior, para comprovar os recolhimentos das demais parcelas, devendo incidir, sobre cada valor mensal, atualizado monetariamente, os juros de mora devidos, no caso do débito, na forma prevista na legislação em vigor, alertando a responsável de que a falta de comprovação do recolhimento de qualquer parcela importará o vencimento antecipado do saldo devedor, nos termos do § 2º do art. 217 do Regimento Interno deste Tribunal; 
9.5. dar ciência desta deliberação ao Conselho Nacional de Desenvolvimento Científico e Tecnológico, à responsável e à Procuradoria da República no Estado de Pernambuco, nos termos do § 3º do art. 16 da Lei 8.443/1992, c/c o § 7º do art. 209 do Regimento Interno do TCU, para adoção das medidas cabíveis.

Tomada de contas especial instaurada pelo Conselho Nacional de Desenvolvimento Científico e Tecnológico em razão da omissão no dever de prestar contas de termo de concessão de auxílio financeiro para o desenvolvimento de novos sistemas de armazenamento de gás natural em veículos automotivos.

Primeira Câmara

Conselho Nacional de Desenvolvimento Científico e Tecnológico.

3. Responsável: Andrea Santana de Souza (XXX.497.784-XX).

13.1. Ministros presentes: Walton Alencar Rodrigues (Presidente), Benjamin Zymler (Relator), Vital do Rêgo e Jorge Oliveira.
13.2. Ministro-Substituto presente: Weder de Oliveira.

BENJAMIN ZYMLER

Adoto como relatório a instrução elaborada por auditor da Secex/TCE (peça 42) , que contou com a anuência dos dirigentes da mencionada unidade técnica (peças 43 e 44) :
"Cuidam os autos de tomada de contas especial (TCE) instaurada pelo Conselho Nacional de Desenvolvimento Científico e Tecnológico (CNPq) , em desfavor de Andrea Santana de Souza (CPF XXX.497.784-XX) , em razão de omissão no dever de prestar contas realizadas por meio do Termo de concessão de auxílio financeiro Processo 007622/2019-65 (peça 12) firmado entre o CNPq e a Sra. Andrea Santana de Souza, e que tinha por objeto o instrumento descrito como "Desenvolvimento de Novos Sistemas de Armazenamento de Gás Natural em Veículos Automotivos	".
HISTÓRICO
Em 5/9/2019, com fundamento na Instrução Normativa (IN) TCU 71/2012, alterada pela IN/TCU 76/2016, e na Decisão Normativa/TCU 155/2016, o dirigente da instituição CNPq autorizou a instauração da tomada de contas especial (peça 2) . O processo foi registrado no sistema e-TCE com o número 3011/2019.
O Termo de concessão de auxílio financeiro Processo 007622/2019-65 foi firmado no valor de R$ 105.400,00, sendo R$ 105.400,00 à conta do concedente e R$ 0,00 referente à contrapartida da convenente. Teve vigência de 1º/4/2003 a 30/6/2008, com prazo para apresentação da prestação de contas em 28/8/2008. Os repasses efetivos da União totalizaram R$ 105.400,00 (peça 17) .
A prestação de contas e complementações enviadas foram analisadas por meio do documento constante na peça 22.
	O fundamento para a instauração da TCE, conforme consignado na matriz de responsabilização elaborada pelo tomador de contas, foi a constatação da seguinte irregularidade: 
Não comprovação da boa e regular aplicação dos recursos federais repassados à ANDREA SANTANA DE SOUZA, em face da omissão no dever de prestar contas dos valores transferidos, no âmbito do termo de concessão de auxílio financeiro descrito como "Desenvolvimento de Novos Sistemas de Armazenamento de Gás Natural em Veículos Automotivos.", no período de 1/4/2003 a 30/6/2008, cujo prazo encerrou-se em 28/8/2008.
A responsável arrolada na fase interna foi devidamente comunicada e, diante da ausência de justificativas suficientes para elidir a irregularidade e da não devolução dos recursos, instaurou-se a TCE.
	No relatório (peça 26) , o tomador de contas concluiu que o prejuízo importaria no valor original de R$ 105.400,00, imputando-se a responsabilidade a Sra. Andrea Santana de Souza, na condição de beneficiária. 
		Em 13/2/2020, a Controladoria-Geral da União emitiu o relatório de auditoria (peça 29) , em concordância com o relatório do tomador de contas. O certificado de auditoria e o parecer do dirigente do órgão de controle interno concluíram pela irregularidade das presentes contas (peças 30 e 31) .
	Em 4/3/2020, o ministro responsável pela área atestou haver tomado conhecimento das conclusões contidas no relatório e certificado de auditoria, bem como do parecer conclusivo do dirigente do órgão de controle interno, que se manifestou pela irregularidade das contas, e determinou o encaminhamento do processo ao Tribunal de Contas da União (peça 32) .
Na instrução inicial (peça 34) , analisando-se os documentos contidos nos autos, concluiu-se pela necessidade de realização de citação para as irregularidades abaixo: 
Irregularidade 1: não comprovação da boa e regular aplicação dos recursos federais repassados à Andrea Santana de Souza, em face da omissão no dever de prestar contas dos valores transferidos, no âmbito do termo de concessão de auxílio financeiro descrito como "Desenvolvimento de Novos Sistemas de Armazenamento de Gás Natural em Veículos Automotivos.", no período de 1º/4/2003 a 30/6/2008, cujo prazo encerrou-se em 28/8/2008.
	Evidências da irregularidade: documentos técnicos presentes nas peças 1, 2, 4, 5, 6, 9, 17, 18, 19 e 21.
	Normas infringidas: art. 37, caput, c/c o art. 70, parágrafo único, da Constituição da República Federativa do Brasil; art. 93 do Decreto-Lei 200/1967; art. 66 do Decreto 93.872/1986; e Termo de concessão assinado pela pesquisadora.
	Débitos relacionados à responsável Andrea Santana de Souza (CPF XXX.497.784-XX) :
	Data de ocorrência
	Valor histórico (R$) 

	2/9/2003
	5.100,00

	3/10/2003
	1.700,00

	4/11/2003
	1.700,00

	2/12/2003
	1.700,00

	6/1/2004
	1.700,00

	3/2/2004
	1.700,00

	3/3/2004
	1.700,00

	5/4/2004
	1.700,00

	5/5/2004
	1.700,00

	3/6/2004
	1.700,00

	5/7/2004
	1.700,00

	4/8/2004
	3.400,00

	2/9/2004
	1.700,00

	4/10/2004
	1.700,00

	4/11/2004
	1.700,00

	26/11/2004
	1.700,00

	30/12/2004
	1.700,00

	2/2/2005
	1.700,00

	2/3/2005
	1.700,00

	5/4/2005
	1.700,00

	3/5/2005
	1.700,00

	2/6/2005
	1.700,00

	4/7/2005
	1.700,00

	2/9/2005
	3.400,00

	4/10/2005
	1.700,00

	4/11/2005
	1.700,00

	2/12/2005
	1.700,00

	28/12/2005
	1.700,00

	3/2/2006
	1.700,00

	6/3/2006
	1.700,00

	5/4/2006
	1.700,00

	4/5/2006
	1.700,00

	5/6/2006
	1.700,00

	5/7/2006
	1.700,00

	3/8/2006
	1.700,00

	5/9/2006
	1.700,00

	4/10/2006
	1.700,00

	6/11/2006
	1.700,00

	4/12/2006
	1.700,00

	28/12/2006
	1.700,00

	2/2/2007
	1.700,00

	5/3/2007
	1.700,00

	4/4/2007
	1.700,00

	3/5/2007
	1.700,00

	4/6/2007
	1.700,00

	4/7/2007
	1.700,00

	2/8/2007
	1.700,00

	3/9/2007
	1.700,00

	1/10/2007
	1.700,00

	5/11/2007
	1.700,00

	4/12/2007
	1.700,00

	27/12/2007
	1.700,00

	6/2/2008
	1.700,00

	5/3/2008
	1.700,00

	3/4/2008
	1.700,00

	5/5/2008
	1.700,00

	2/6/2008
	1.700,00

	1/7/2008
	1.700,00

		Cofre credor: Coord. de Gestão Orçamentária e Financeira do CNPq - Mct.
		Responsável: Andrea Santana de Souza (CPF XXX.497.784-XX) .
10.2.2.1.	Conduta: não demonstrar a boa e regular aplicação dos recursos federais recebidos e geridos por meio do instrumento em questão, no período de 1º/4/2003 a 30/6/2008, em face da omissão na prestação de contas, cujo prazo encerrou-se em 28/8/2008.
10.2.2.2.	Nexo de causalidade: a conduta descrita impediu o estabelecimento do nexo causal entre as possíveis despesas efetuadas com os recursos recebidos, no âmbito do instrumento em questão, no período de 1º/4/2003 a 30/6/2008.
10.2.2.3.	Culpabilidade: não há excludentes de ilicitude, de culpabilidade e de punibilidade; é razoável supor que a responsável tinha consciência da ilicitude de sua conduta; era exigível conduta diversa da praticada, qual seja, desincumbir-se do seu dever por meio da apresentação da prestação de contas no prazo e forma devidos. 
Encaminhamento: citação.
Em cumprimento ao pronunciamento da unidade (peça 36) , foi efetuada citação da responsável, nos moldes adiante:
 Andrea Santana de Souza - promovida a citação da responsável, conforme delineado adiante:
	Comunicação: Ofício 31135/2020 - Seproc (peça 39) 
Data da Expedição: 2/7/2020
Data da Ciência: 8/7/2020 (peça 40) 
Nome Recebedor: Marlei Ferreira da Silva, CI 767.760
Observação: Ofício enviado para o endereço do responsável, conforme pesquisa de endereço no sistema da Receita Federal.
Fim do prazo para a defesa: 23/7/2020
	
Conforme Despacho de Conclusão das Comunicações Processuais (peça 41) , as providências inerentes às comunicações processuais foram concluídas. 
Transcorrido o prazo regimental, a responsável Andrea Santana de Souza permaneceu silente, devendo ser considerada revel, nos termos do art. 12, § 3º, da Lei 8.443/1992.
ANÁLISE DOS PRESSUPOSTOS DE PROCEDIBILIDADE DA IN/TCU 71/2012
Avaliação de Viabilidade do Exercício do Contraditório e Ampla Defesa
15. 	Verifica-se que houve o transcurso de mais de dez anos desde o fato gerador sem que tenha havido a notificação da responsável pela autoridade administrativa federal competente (art. 6º, inciso II, c/c art. 19 da IN/TCU 71/2012, modificada pela IN/TCU 76/2016) , uma vez que o fato gerador da irregularidade sancionada ocorreu em 29/8/2008, e a responsável foi notificada sobre a irregularidade pela autoridade administrativa competente por meio do ofício acostado à peça 19, recebido em 17/9/2019, conforme o Resultado de Rastreamento da correspondência (peça 21) .
16. 	Ainda assim, não é possível afirmar ter ocorrido prejuízo ao contraditório e à ampla defesa, que deve ser analisado a cada caso concreto, com demonstração de prejuízo efetivo, sob pena de violar-se a regra de imprescritibilidade das ações de cobrança de dano ao erário (Acórdão 3457/2017-TCU-Segunda Câmara, rel. Ministro Marcos Bemquerer; Acórdão 461/2017-TCU-Primeira Câmara, rel. Ministro Walton Alencar Rodrigues; Acórdão 2850/2016-TCU-Plenário, rel. Ministro Vital do Rêgo; Acórdão 854/2016-TCU-Plenário, rel. Ministro Benjamin Zymler) . 
17. 	Ademais, o prejuízo à ampla defesa e ao contraditório decorrente da citação tardia deve ser efetivamente demonstrado pelo responsável com a indicação do obstáculo ou dificuldade concreta que implicou em prejuízo à defesa, não sendo suficiente mera alegação (Acórdão 1304/2018-TCU-Primeira Câmara, rel. Ministro Bruno Dantas) . 
Valor de Constituição da TCE 	
18. 	Verifica-se, ainda, que o valor atualizado do débito apurado (sem juros) em 1º/1/2017 era de R$ 202.460,59, portanto superior ao limite mínimo de R$ 100.000,00, na forma estabelecida conforme os arts. 6º, inciso I, e 19 da IN/TCU 71/2012, modificada pela IN/TCU 76/2016. 
Verificação da existência de outros débitos
19.	Informa-se que não foi encontrado débito imputável à responsável em outros processos no Tribunal.
EXAME TÉCNICO
Da validade das notificações:
20. 	Preliminarmente, cumpre tecer breves considerações sobre a forma como são realizadas as comunicações processuais no TCU. A esse respeito, destacam-se o art. 179, do Regimento Interno do TCU (Resolução 155, de 4/12/2002) e o art. 4º, inciso III, § 1º, da Resolução TCU 170, de 30 de junho de 2004, in verbis:
Art. 179. A citação, a audiência ou a notificação, bem como a comunicação de diligência, farse-ão:
I - mediante ciência da parte, efetivada por servidor designado, por meio eletrônico, fac-símile, telegrama ou qualquer outra forma, desde que fique confirmada inequivocamente a entrega da comunicação ao destinatário;
II - mediante carta registrada, com aviso de recebimento que comprove a entrega no endereço do destinatário;
III - por edital publicado no Diário Oficial da União, quando o seu destinatário não for localizado
 (...) 
Art. 3º As comunicações serão dirigidas ao responsável, ou ao interessado, ou ao dirigente de órgão ou entidade, ou ao representante legal ou ao procurador constituído nos autos, com poderes expressos no mandato para esse fim, por meio de:
I - correio eletrônico, fac-símile ou telegrama;
II - servidor designado;
III - carta registrada, com aviso de recebimento;
IV - edital publicado no Diário Oficial da União, quando o seu destinatário não for localizado, nas hipóteses em que seja necessário o exercício de defesa.
Art. 4º. Consideram-se entregues as comunicações:
I - efetivadas conforme disposto nos incisos I e II do artigo anterior, mediante confirmação da ciência do destinatário;
II - realizadas na forma prevista no inciso III do artigo anterior, com o retorno do aviso de recebimento, entregue comprovadamente no endereço do destinatário;
III - na data de publicação do edital no Diário Oficial da União, quando realizadas na forma prevista no inciso IV do artigo anterior.
§ 1º O endereço do destinatário deverá ser previamente confirmado mediante consulta aos sistemas disponíveis ao Tribunal ou a outros meios de informação, a qual deverá ser juntada ao respectivo processo.
 (...) 
21. 	Bem se vê, portanto, que a validade da citação via postal não depende de que o aviso de recebimento seja assinado pelo próprio destinatário da comunicação, o que dispensa, no caso em tela, a entrega do AR em "mãos próprias". A exigência da norma é no sentido de o Tribunal verificar se a correspondência foi entregue no endereço correto, residindo aqui a necessidade de certeza inequívoca. 
22. 	Não é outra a orientação da jurisprudência do TCU, conforme se verifica dos julgados a seguir transcritos:
São válidas as comunicações processuais entregues, mediante carta registrada, no endereço correto do responsável, não havendo necessidade de que o recebimento seja feito por ele próprio (Acórdão 3648/2013-TCU-Segunda Câmara, Relator Ministro JOSÉ JORGE) ;
É prescindível a entrega pessoal das comunicações pelo TCU, razão pela qual não há necessidade de que o aviso de recebimento seja assinado pelo próprio destinatário. Entregandose a correspondência no endereço correto do destinatário, presume-se o recebimento da citação. (Acórdão 1019/2008-TCU-Plenário, Relator Ministro BENJAMIN ZYMLER) ;
As comunicações do TCU, inclusive as citações, deverão ser realizadas mediante Aviso de Recebimento - AR, via Empresa Brasileira de Correios e Telégrafos, bastando para sua validade que se demonstre que a correspondência foi entregue no endereço correto. (Acórdão 1526/2007-TCU-Plenário, Relator Ministro AROLDO CEDRAZ) .
23. 	A validade do critério de comunicação processual do TCU foi referendada pelo Supremo Tribunal Federal, nos termos do julgamento do MS-AgR 25.816/DF, por meio do qual se afirmou a desnecessidade da ciência pessoal do interessado, entendendo-se suficiente a comprovação da entrega do "AR" no endereço do destinatário:
Ementa: agravo regimental. Mandado de segurança. Desnecessidade de intimação pessoal das decisões do tribunal de contas da união. art. 179 do regimento interno do TCU. Intimação do ato impugnado por carta registrada, iniciado o prazo do art. 18 da lei nº 1.533/51 da data constante do aviso de recebimento. Decadência reconhecida. Agravo improvido.
O envio de carta registrada com aviso de recebimento está expressamente enumerado entre os meios de comunicação de que dispõe o Tribunal de Contas da União para proceder às suas intimações.
O inciso II do art. 179 do Regimento Interno do TCU é claro ao exigir apenas a comprovação da entrega no endereço do destinatário, bastando o aviso de recebimento simples. 
Da revelia da responsável Andrea Santana de Souza
24. 	No caso vertente, a citação da responsável se deu em endereço proveniente da base de CPFs da Receita Federal, em sistema custodiado pelo TCU. A entrega do ofício citatório nesse endereço ficou comprovada.
25. 	Nos processos do TCU, a revelia não leva à presunção de que seriam verdadeiras todas as imputações levantadas contra os responsáveis, diferentemente do que ocorre no processo civil, em que a revelia do réu opera a presunção da verdade dos fatos narrados pelo autor (Acórdão 1009/2018-TCU-Plenário, Rel. Min. Bruno Dantas; 2.369/2013-TCU-Plenário, Rel. Min. Benjamin Zymler, e 2.449/2013-TCU-Plenário, Rel. Min. Benjamin Zymler) . Dessa forma, a avaliação da responsabilidade do agente não pode prescindir da prova existente no processo ou para ele carreada. 
26. 		Ao não apresentar sua defesa, a responsável deixou de produzir prova da regular aplicação dos recursos sob sua responsabilidade, em afronta às normas que impõem aos gestores públicos a obrigação legal de, sempre que demandados pelos órgãos de controle, apresentar os documentos que demonstrem a correta utilização das verbas públicas, a exemplo do contido no art. 93 do Decreto-Lei 200/1967: "Quem quer que utilize dinheiros públicos terá de justificar seu bom e regular emprego na conformidade das leis, regulamentos e normas emanadas das autoridades administrativas competentes." 
27. 	Mesmo as alegações de defesa não sendo apresentadas, considerando o princípio da verdade real que rege esta Corte, procurou-se buscar, em manifestações da responsável na fase interna desta Tomada de Contas Especial, se havia algum argumento que pudesse ser aproveitado a seu favor. 
28. 	Verifica-se que a responsável também não apresentou contas junto ao instaurador (peça 14) .
29. 	Em se tratando de processo em que a parte interessada não se manifestou acerca das irregularidades imputadas, não há elementos para que se possa efetivamente aferir e reconhecer a ocorrência de boa-fé na conduta da responsável, podendo este Tribunal, desde logo, proferir o julgamento de mérito pela irregularidade das contas, conforme os termos dos §§ 2º e 6º do art. 202 do Regimento Interno do TCU. (Acórdão 2064/2011-TCU-Primeira Câmara, rel. Min. Ubiratan Aguiar; 6.182/2011-TCU-1ª Câmara, rel. Min. Weber de Oliveira; 4.072/2010-TCU-1ª Câmara, rel. Min. Valmir Campelo; 1.189/2009-TCU-1ª Câmara , rel. Min. Marcos Bemquerer; 731/2008-TCU-Plenário, rel. Min. Aroldo Cedraz) .
30. 	Dessa forma, a responsável Andrea Santana de Souza deve ser considerada revel, nos termos do art. 12, §3º, da Lei 8.443/1992, devendo suas contas serem julgadas irregulares, com condenação ao débito apurado.
Prescrição da Pretensão Punitiva
31. 	Vale ressaltar que a pretensão punitiva do TCU, conforme Acórdão 1441/2016-TCU-Plenário, rel. Min. Benjamin Zymler, que uniformizou a jurisprudência acerca dessa questão, subordina-se ao prazo geral de prescrição indicado no art. 205 do Código Civil, que é de dez anos, contado da data de ocorrência da irregularidade sancionada, nos termos do art. 189 do Código Civil, sendo este prazo interrompido pelo ato que ordenar a citação, a audiência ou a oitiva da responsável.
32. 	No caso em exame, ocorreu a prescrição, uma vez que a irregularidade sancionada ocorreu em 29/8/2008 e o ato de ordenação da citação ocorreu em 29/5/2020.
CONCLUSÃO
33. 	Em face da análise promovida na seção "Exame Técnico", verifica-se que a responsável Andrea Santana de Souza não comprovou a boa e regular aplicação dos recursos. Instada a se manifestar, optou pelo silêncio, configurando a revelia, nos termos do § 3º, do art. 12, da Lei 8.443/1992. Ademais, inexistem nos autos elementos que demonstrem a boa-fé da responsável ou a ocorrência de outras excludentes de culpabilidade.
34. 	Vale ressaltar que a jurisprudência pacífica nesta Corte é no sentido da imprescritibilidade das ações de ressarcimento ao erário (Súmula TCU 282) . Dessa forma, identificado dano ao erário, devese instaurar e julgar o processo de tomada de contas especial para responsabilizar seus agentes causadores, respeitando o direito ao contraditório e à ampla defesa, independentemente de quando ocorreram os atos impugnados.
35. 	Verifica-se também que houve a prescrição da pretensão punitiva, conforme análise já realizada.
36. 	Tendo em vista que não constam dos autos elementos que permitam reconhecer a boa-fé da responsável, sugere-se que as suas contas sejam julgadas irregulares, nos termos do art. 202, § 6º, do Regimento Interno do TCU, com a imputação do débito atualizado monetariamente e acrescido de juros de mora, nos termos do art. 202, § 1º, do Regimento Interno do TCU, descontado o valor eventualmente recolhido.
37. 	Por fim, como não houve elementos que pudessem modificar o entendimento acerca das irregularidades em apuração, mantém-se a matriz de responsabilização presente na peça 25.
PROPOSTA DE ENCAMINHAMENTO
38. 	Diante do exposto, submete-se os autos à consideração superior, propondo ao Tribunal:
considerar revel a responsável Andrea Santana de Souza (CPF XXX.497.784-XX) , para todos os efeitos, dando-se prosseguimento ao processo, com fulcro no art. 12, § 3º, da Lei 8.443/1992; 
		julgar irregulares, nos termos dos arts. 1º, inciso I, 16, inciso III, alíneas "a" e "c", da Lei 8.443/1992, c/c os arts. 19 e 23, inciso III, da mesma Lei, as contas da responsável Andrea Santana de Souza (CPF XXX.497.784-XX) , na condição de bolsista do CNPq, condenando-a ao pagamento das importâncias a seguir especificadas, atualizadas monetariamente e acrescidas dos juros de mora, calculadas a partir das datas discriminadas até a data da efetiva quitação do débito, fixando-lhe o prazo de quinze dias, para que comprove, perante o Tribunal, o recolhimento das referidas quantias aos cofres da Coord. de Gestão Orçamentária e Financeira do CNPq - Mct, nos termos do art. 23, inciso III, alínea "a", da citada lei, c/c o art. 214, inciso III, alínea "a", do Regimento Interno do TCU.  
		Débitos relacionados à responsável Andrea Santana de Souza (CPF XXX.497.784-XX) 
	DATA DA OCORRÊNCIA
	VALOR HISTÓRICO (R$) 

	2/9/2003
	5.100,00

	3/10/2003
	1.700,00

	4/11/2003
	1.700,00

	2/12/2003
	1.700,00

	6/1/2004
	1.700,00

	3/2/2004
	1.700,00

	3/3/2004
	1.700,00

	5/4/2004
	1.700,00

	5/5/2004
	1.700,00

	3/6/2004
	1.700,00

	5/7/2004
	1.700,00

	4/8/2004
	3.400,00

	2/9/2004
	1.700,00

	4/10/2004
	1.700,00

	4/11/2004
	1.700,00

	26/11/2004
	1.700,00

	30/12/2004
	1.700,00

	2/2/2005
	1.700,00

	2/3/2005
	1.700,00

	5/4/2005
	1.700,00

	3/5/2005
	1.700,00

	2/6/2005
	1.700,00

	4/7/2005
	1.700,00

	2/9/2005
	3.400,00

	4/10/2005
	1.700,00

	4/11/2005
	1.700,00

	2/12/2005
	1.700,00

	28/12/2005
	1.700,00

	3/2/2006
	1.700,00

	6/3/2006
	1.700,00

	5/4/2006
	1.700,00

	4/5/2006
	1.700,00

	5/6/2006
	1.700,00

	5/7/2006
	1.700,00

	3/8/2006
	1.700,00

	5/9/2006
	1.700,00

	4/10/2006
	1.700,00

	6/11/2006
	1.700,00

	4/12/2006
	1.700,00

	28/12/2006
	1.700,00

	2/2/2007
	1.700,00

	5/3/2007
	1.700,00

	4/4/2007
	1.700,00

	3/5/2007
	1.700,00

	4/6/2007
	1.700,00

	4/7/2007
	1.700,00

	2/8/2007
	1.700,00

	3/9/2007
	1.700,00

	1/10/2007
	1.700,00

	5/11/2007
	1.700,00

	4/12/2007
	1.700,00

	27/12/2007
	1.700,00

	6/2/2008
	1.700,00

	5/3/2008
	1.700,00

	3/4/2008
	1.700,00

	5/5/2008
	1.700,00

	2/6/2008
	1.700,00

	1/7/2008
	1.700,00

Valor atualizado do débito (com juros) em 19/8/2020: R$ 408.074,10
	autorizar, desde logo, a cobrança judicial das dívidas, caso não atendidas a notificação, na forma do disposto no art. 28, inciso II, da Lei 8.443/1992;
autorizar também, desde logo, se requerido, com fundamento no art. 26, da Lei 8.443, de 1992, c/c o art. 217, §§ 1º e 2º do Regimento Interno do TCU, o parcelamento da dívida em até 36 parcelas, incidindo, sobre cada parcela, corrigida monetariamente, os correspondentes acréscimos legais, fixando-lhe o prazo de quinze dias, a contar do recebimento da notificação, para comprovar, perante o Tribunal, o recolhimento da primeira parcela, e de trinta dias, a contar da parcela anterior, para comprovar os recolhimentos das demais parcelas, devendo incidir, sobre cada valor mensal, atualizado monetariamente, os juros de mora devidos, no caso do débito, na forma prevista na legislação em vigor, alertando o responsável de que a falta de comprovação do recolhimento de qualquer parcela importará o vencimento antecipado do saldo devedor, nos termos do § 2º do art. 217 do Regimento Interno deste Tribunal; 
enviar cópia do Acórdão a ser prolatado à Procuradoria da República no Estado de PE, nos termos do § 3º do art. 16 da Lei 8.443/1992, c/c o § 7º do art. 209 do Regimento Interno do TCU, para adoção das medidas cabíveis; e
enviar cópia do Acórdão que vier a ser proferido ao Conselho Nacional de Desenvolvimento Científico e Tecnológico e à responsável, para ciência;
g) informar à Procuradoria da República no Estado de PE, ao Conselho Nacional de Desenvolvimento Científico e Tecnológico e à responsável que a presente deliberação, acompanhada do Relatório e do Voto que a fundamenta, está disponível para a consulta no endereço www.tcu.gov.br/acordaos, além de esclarecer que, caso requerido, o TCU poderá fornecer sem custos as correspondentes cópias, de forma impressa; e
h) informar à Procuradoria da República no Estado de PE que, nos termos do parágrafo único do art. 62 da Resolução TCU 259/2014, os procuradores e membros do Ministério Público credenciados nesta Corte podem acessar os presentes autos de forma eletrônica e automática, ressalvados apenas os casos de eventuais peças classificadas como sigilosas, as quais requerem solicitação formal".
2. 	O Ministério Público junto ao TCU manifestou-se de acordo com a proposta da unidade técnica. 
	É o relatório.

não há

Procurador Marinus Eduardo De Vries Marsico.

TOMADA DE CONTAS ESPECIAL. CNPQ. TERMO DE CONCESSÃO DE AUXÍLIO FINANCEIRO. DESENVOLVIMENTO DE NOVOS SISTEMAS DE ARMAZENAMENTO DE GÁS NATURAL EM VEÍCULOS AUTOMOTIVOS. OMISSÃO NO DEVER DE PRESTAR CONTAS. CITAÇÃO. REVELIA. CONTAS IRREGULARES. DÉBITO. PRESCRIÇÃO DA PRETENSÃO PUNITIVA. CIÊNCIA.

TOMADA DE CONTAS ESPECIAL (TCE)

Secretaria de Controle Externo de Tomada de Contas Especial (SecexTCE).

Cuidam os autos de tomada de contas especial instaurada pelo Conselho Nacional de Desenvolvimento Científico e Tecnológico (CNPq) , em desfavor da sra. Andrea Santana de Souza, em razão da omissão no dever de prestar contas do Termo de Concessão de Auxílio Financeiro Processo 007622/2019-65, que tinha por finalidade o desenvolvimento de novos sistemas de armazenamento de gás natural em veículos automotivos.
2.	O instrumento de apoio previu o repasse de R$ 105.000,00 dos cofres federais, quantia que foi efetivamente entregue à pesquisadora. Não foi estipulada contrapartida. 
3.	A pesquisadora deveria realizar as atividades no período de 1º/4/2003 a 30/6/2008, sendo que o prazo para prestação de contas seria até 28/8/2008. 
4.	Entretanto, expirada a vigência do ajuste, não houve a prestação de contas, o que levou à instauração do presente processo. 
5.	Submetidos os autos a esta Corte de Contas, autorizei, por meio de despacho, a citação da sra. Andrea Santana de Souza, pelas quantias entregues, em decorrência da "[...] não comprovação da boa e regular aplicação dos recursos federais repassados [...], em face da omissão no dever de prestar contas dos valores transferidos [...], cujo prazo encerrou-se em 28/8/2008".
6.	Regularmente notificada no endereço constante na base de dados da Receita Federal, a responsável deixou transcorrer in albis o prazo a ela concedido, ou seja, não apresentou alegações de defesa, nem recolheu as quantias impugnadas. Desse modo, entendo que deva ser declarada sua revelia para todos os efeitos, dando-se prosseguimento ao processo, com fulcro no art. 12, § 3º, da Lei 8.443/1992. 
7. 	Nesse cenário, considerando a ausência de documentos aptos a comprovar a correta aplicação dos recursos públicos em causa, não há outro caminho a não ser julgar irregulares as contas dessa pesquisadora e condená-la ao pagamento dos débitos pelos quais foi citada, na linha do que fora sugerido pela Secex/TCE e pelo Ministério Público junto ao TCU. 
8.	Com relação à multa, conforme Acórdão 1441/2016-TCU-Plenário, este Tribunal uniformizou a jurisprudência acerca do prazo de prescrição da pretensão punitiva do TCU, decidindo-se pela observância do prazo geral indicado no art. 205 do Código Civil (dez anos) , contado da data de ocorrência da irregularidade sancionada. Naquele julgamento também se decidiu que haveria interrupção pelo ato que ordenasse a citação, a audiência ou a oitiva dos responsáveis.
9.	Dito isso, observo que no caso concreto ocorreu a prescrição. A omissão se consumou em 29/8/2008 e o ato que ordenou a citação é de 29/5/2020. 
10.	Quanto ao débito, não desconheço que, recentemente, o Supremo Tribunal Federal, no âmbito do RE 636886/AL, fixou o seguinte enunciado para o Tema 899: "É prescritível a pretensão de ressarcimento ao erário fundada em decisão de Tribunal de Contas".
11.	Não obstante essa respeitável decisão, ainda pairam diversas dúvidas sobre a matéria, pois, ainda que se interprete que a decisão do STF seja também aplicável à tramitação do processo de controle externo no âmbito do TCU, exsurgem outras diversas questões fundamentais para que esta Corte de Contas estabeleça novo tratamento acerca da prescrição do débito e da pretensão punitiva, em particular qual seria o dies a quo (data de ocorrência do fato irregular ou data do seu conhecimento pelo TCU) , o prazo prescricional e as hipóteses de interrupção da prescrição.
12.	Ademais, a matéria decidida no RE 636886 ainda não transitou em julgado, estando pendentes de julgamento embargos de declaração opostos pela Advocacia-Geral da União que visam, inclusive, a modulação dos efeitos da decisão. 
13.	A propósito do assunto, é preciso lembrar que o posicionamento até então vigente no STF era no sentido da imprescritibilidade das ações de ressarcimento ao Erário, na linha do MS 26.210- 9/DF. 
14.	Dessa forma, a concessão de efeitos prospectivos ao RE 636886 é ainda matéria passível de discussão, nos termos do art. 927, § 3º, do Código de Processo Civil:
	"§ 3º Na hipótese de alteração de jurisprudência dominante do Supremo Tribunal Federal e dos tribunais superiores ou daquela oriunda de julgamento de casos repetitivos, pode haver modulação dos efeitos da alteração no interesse social e no da segurança jurídica."
15.	Desta feita, em nome da segurança jurídica e da estabilidade das decisões, creio que, até que a questão fique mais clara, o melhor a ser feito é manter o entendimento que há anos vem sendo adotado pelo TCU e pelo próprio STF, no sentido de considerar imprescritíveis as ações de ressarcimento ao Erário. Também não me parece razoável sobrestar o processo até decisão definitiva pelo STF, pois implicaria a paralisação de centenas de processos atualmente em curso no Tribunal.
16. 	Diante do exposto, voto por que seja adotada a deliberação que ora submeto a este Colegiado.
TCU, Sala das Sessões Ministro Luciano Brandão Alves de Souza, em 26 de janeiro de 2021.
BENJAMIN ZYMLER 
Relator